【裁判字號】    95,上訴,3217
【裁判日期】    951222
【裁判案由】    強盜等
【裁判全文】
臺灣高等法院刑事判決                95年度上訴字第3217號
  上  訴  人
  即  被  告  丁○○
  選任辯護人  張信陽律師
  上  訴  人
  即  被  告  庚○○
  上  訴  人
  即  被  告  乙○○
  上列三人共同
  選任辯護人  陳傳中律師
  上  訴  人
  即  被  告  己○○  男  47.
                      身分證統.
                      住桃園縣.
  選任辯護人  林晉宏律師
上列上訴人因強盜等案件，不服臺灣桃園地方法院94年度訴字第
1501號，中華民國95年 6月30日第一審判決（起訴案號：臺灣桃
園地方法院檢察署93年度偵字第 17590號），提起上訴，本院判
決如下：
    主  文
原判決關於己○○部分撤銷。
己○○共同私行拘禁，剝奪人之行動自由，處有期徒刑壹年。扣
案如附表一所示之物沒收。又意圖為自己不法之所有，而竊取他
人之動產，處有期徒刑肆月。應執行有期徒刑壹年月，扣案如
附表一所示之物沒收。
其餘上訴駁回。
    事  實
一、緣HOANG THI TUOI（譯名丙○○，以下稱丙○○）為越南籍
    脫逃外勞，因其委託丁○○代為介紹工作，遂經友人甲○○
    陪同於民國（下同）93年10月27日自高雄搭車北上，於同日
    下午1時許，抵達桃園縣蘆竹鄉國道1號高速公路南崁交流道
    下，與丁○○及庚○○碰面後，庚○○即駕駛丁○○所有之
    車牌號碼 PZ-3377號自小客車搭載丁○○、丙○○一同返回
    桃園縣桃園市○○路1290巷31號丁○○住處，甲○○則自行
    搭車返回高雄。嗣因丁○○委託庚○○帶丙○○去臺中應徵
    工作，庚○○乃於同日晚上 8時許，駕駛上開自小客車搭載
    丙○○前往臺中應徵工作，因丙○○不滿意該工作，庚○○
    即於93年10月28日凌晨 1時許，將丙○○載回其位於苗栗縣
    後龍鎮○○路 716巷44號租屋處暫住。其後，庚○○於93年
    10月28日晚間某時許自行駕車北返，先在桃園縣桃園市○○
    路某越南小吃店內，與己○○、乙○○共同飲酒聊天，席間
    庚○○提及其受託為女外勞丙○○找工作，但丙○○很挑剔
    ，令其感到不滿，意欲教訓丙○○乙事，同日稍晚，庚○○
    駕駛上開車輛前往丁○○住處欲歸還車輛時，復向丁○○抱
    怨此事，丁○○遂提議找己○○、乙○○一同假扮警察教訓
    丙○○，庚○○應允此事，丁○○及庚○○遂基於共同妨害
    丙○○自由之犯意聯絡，先由庚○○駕車返回上開租屋處等
    候。丁○○則於93年10月29日上午 8時許以其所有之行動電
    話0000000000號分別撥打己○○之行動電話0000000000號及
    乙○○所有之行動電話0000000000號，告知其與庚○○決議
    教訓丙○○乙事，己○○、乙○○竟與丁○○、庚○○共同
    基於妨害丙○○自由之犯意聯絡，應允由其等 2人負責下手
    實施妨害自由之行為。己○○、乙○○遂於93年10月29日上
    午分別駕車前往庚○○上址租屋處，而於同日上午 9時30分
    許抵達該上揭庚○○租屋處，與丁○○會合，嗣由丁○○電
    告庚○○其等已到達，庚○○乃將住處大門打開，由己○○
    、乙○○自行進入上址屋內 3樓，己○○先以其所有之黃色
    膠帶綑綁知情之庚○○手腳，將庚○○帶至丙○○休息之四
    樓房間內，以取信丙○○，令丙○○以為庚○○亦同遭剝奪
    行動自由，其後，彭嚴峻即以其所有之手銬銬住丙○○之雙
    手，向丙○○佯稱其等為警察，並佯稱：「要不要送你回越
    南」、「打電話給你老公，拿錢來就讓你走，沒有拿錢來，
    要給你死，把你賣掉」等語，意欲令丙○○害怕，以達教訓
    丙○○之目的，但丙○○見己○○、乙○○ 2人均未穿著警
    察制服，認定其等並非警察，未因此感到畏懼，拒絕交付金
    錢及表示沒有老公，並於己○○、乙○○一再要求其打電話
    給老公之際，表示要打電話給「安哥」（即丁○○），丙○○隨即撥打丁○○之門號0000000000號行動電話，欲向丁○○求援，詎丁○○竟於接聽電話後向丙○○佯稱其人在臺北
    後即掛斷電話，適甲○○於同日下午1時3分許撥打丙○○使
    用之門號0000000000號行動電話與丙○○聯繫，丙○○接聽
    後，即向甲○○表示其碰到壞人，要趕快報警等語後，隨即
    掛斷電話。迄同日下午2、3時許，己○○、乙○○ 2人已剝
    奪丙○○之行動自由逾 4小時，認已達到教訓目的，決意離
    去，惟其等為防丙○○逃跑，仍接續上開同一之妨害自由犯
    意聯絡，將丙○○之衣服脫光，以膠帶綑綁其雙腳及矇住雙
    眼，而予私行拘禁之，己○○並旋至三樓將庚○○解開，要
    庚○○負責看管丙○○後，己○○、乙○○二人即行離去。
    詎己○○於離去前，見丙○○所在房間之隔壁房間內地上放
    置之電視機上，擺有丙○○之戒指、口紅、粉餅盒等物品，
    竟生貪念，另行起意，為自己意圖不法所有之意圖，乘機取
    走丙○○所有之粉餅盒 1個、口紅1支、戒指3只後離去，嗣
    將上開粉餅盒、口紅、戒指等物贈送予不知情之女友VU THI
    NGOC（譯名武氏玉，另經臺灣桃園地方法院檢察署檢察官為
    不起訴處分確定）使用。嗣於93年10月30日凌晨某時許，丙○○趁庚○○熟睡中，自行解開綑綁手腳及矇住雙眼、嘴巴
    之膠帶後，隨手以毛巾包覆身體，迅即逃離上址至他處躲藏
    ，迄同日清晨5、6時許，始為附近鄰居發現，代為報警處理
    ，為警循線查獲丁○○、庚○○、己○○、乙○○ 4人，並
    分別扣得如附表一、二所示之物，而悉上情。
二、案經桃園縣政府警察局大園分局報請臺灣桃園地方法院檢察
    署檢察官偵查起訴。
    理  由
一、訊據上訴人即被告丁○○、庚○○及乙○○均矢口否認涉有
    上開妨害自由犯行，被告丁○○辯稱：伊於93年10月29日當
    天凌晨 4時許開車載庚○○回到其在後龍之租屋處後，便去
    後龍叔叔家中，嗣於上午8、9時許到達祖母住院之苗栗縣苗
    栗市協和醫院探病，在開車前往醫院之路上有接到丙○○之
    求救電話，之後，在醫院裡未接聽任何電話，當天也未撥打
    電話給其他人，約於上午10時許就開車沿國道 1號公路北返
    回至桃園家中，伊未參與本案犯行云云；被告庚○○辯稱：
    伊沒有提議要教訓丙○○，93年10月29日當天凌晨 4點多伊
    回到後龍租屋處後便去睡覺，直到遭己○○綑綁後驚醒，己○○也有綑綁丙○○，後來己○○將伊解開時有跟伊說綑綁
    伊是要演戲給丙○○看，伊並未參與本案犯行云云；另被告
    乙○○辯稱：伊於93年10月29日當天是與己○○約好要去後
    龍找庚○○吃海產，伊自行開車到庚○○之租屋處前，沒有
    看到丁○○及庚○○，只有看到己○○ 1人走進庚○○之租
    屋處內，伊則在路旁車內睡覺， 2個多小時後醒來，沒看到
    人，就直接返回桃園住處，伊並未參與本案犯行云云。至訊
    據上訴人即被告己○○供承如何有於上揭時地為教訓被害人
    丙○○，而將被害人丙○○綑綁於上開房間內，因而妨害被
    害人丙○○之人身自由等事實，惟否認有意圖為自己不法之
    所有而取走被害人丙○○所有財物之犯行，並辯稱：當天伊
    是在該住處一樓看到有一些東西堆放在該處，伊問庚○○這
    些東西是否還要，庚○○說是沒有人要的東西，伊才將置於
    該處之口紅、戒指、粉餅盒拿走云云。惟查：
(一)被害人丙○○於93年10月27日下午 1時許，在友人甲○○之
    陪同下前往桃園縣蘆竹鄉國道一號高速公路南崁交流道附近
    ，與被告丁○○、庚○○碰面後，因委由被告丁○○協助找
    工作，遂隨同被告丁○○、庚○○返回被告丁○○住處，嗣
    被告丁○○復委託被告庚○○幫丙○○找工作，被告庚○○
    即於同日下午駕駛被告丁○○所有之自用小客車，搭載丙○○南下臺中應徵，但因丙○○對工作不滿意而未找到工作，
    被告庚○○即於同日晚上，將丙○○載至其居住之苗栗縣後
    龍鎮○○路 716巷44號租屋處暫住等情，此據被害人丙○○
    於警詢及偵查中供述明確，並經證人甲○○於偵查中及原審
    法院審理時證稱：伊於93年10月27日下午 1時許陪丙○○搭
    車到南崁交流道處，有朋友說要介紹工作給他，伊與丙○○
    在南崁交流道下車後，丙○○打電話給 1名綽號「安哥」之
    人，之後丁○○（即安哥）及另 1人到場，伊請丁○○照顧
    丙○○後，丙○○即坐上丁○○所搭乘之自小客車離開，伊
    則直接搭車回高雄等語在卷，且經被告丁○○及庚○○就此
    部分事實供述在卷，並有被告庚○○之行動電話0000000000
    號自「93年10月27日下午12時20分」起至「93年10月28日上
    午 9時15分」止之通話基地台時序及地點串連結果可資證明
    （見93年度偵字第17590號卷（二）第308至310頁所附00000
    00000 號行動電話通聯調閱單）。是證人丙○○確有於93年
    10月27日中午某時許與被告丁○○、庚○○碰面後，由被告
    庚○○於同日晚上7、8時許開車載其南下臺中找工作，之後
    於翌日（28日）凌晨 1時許，回到被告庚○○之上址租屋處
    內暫住等情，應堪認定。
(二)被告庚○○於93年10月28日晚間某時許自行駕車北返，先在
    桃園縣桃園市○○路上某越南小吃店吃飯，在該處遇到被告
    己○○及乙○○二人，被告庚○○於飲酒聊天中提及其幫被
    告丁○○為一女外勞找工作，但該名女外勞很挑剔，使其心
    中很不滿，席間並提議欲給該名外勞一些教訓等情，此據被
    告己○○及乙○○於原審法院審理時以證人身分證述明確在
    卷（見原審卷 (二) 第16頁、19頁、29頁、35頁），至被告
    庚○○固供認有於上開越南小吃店與被告己○○及乙○○二
    人聚餐飲酒，並有於席間提及外勞丙○○拜託其找工作，但
    丙○○很挑剔之情，惟矢口否認有提議要教訓丙○○之情，
    然查被告己○○及乙○○二人與警詢及偵審時迭次指述有與
    被告庚○○在上開越南小吃店飲酒時，確有人提議欲教訓丙○○之情，而查當時在該小吃店飲酒者係被告庚○○、被告
    己○○及乙○○三人，其中並僅被告庚○○一人對丙○○有
    所不滿，且查被告己○○及乙○○二人與丙○○素不相識，
    亦未曾謀面，並無何糾葛，被告己○○及彭嚴峻實無欲教訓
    丙○○之由，是當時於該小吃店飲酒時提議欲教訓丙○○者
    應係被告庚○○，應堪認定。
(三)被告庚○○於93年10月28日晚間某時許，在上開越南小吃店
    內，向被告己○○及乙○○二人抱怨丙○○很挑剔，希望能
    教訓丙○○，嗣於同日晚上前往被告丁○○住處還車時，又
    與被告丁○○談及此事，被告丁○○亦同意教訓丙○○，並
    由被告丁○○於93年10月29日上午 8時21分許，以其所有之
    行動電話0000000000號撥打被告己○○之行動電話00000000
    00號而與被告己○○通話 1次，通話斯時被告丁○○人在苗
    栗縣後龍鎮某處，被告己○○則在桃園縣中壢市某處；旋被
    告丁○○於同日上午 9時23分許，再以上揭方式與被告己○○通電話1次，通話斯時被告丁○○、己○○2人均在苗栗縣
    竹南鎮某處，被告丁○○再於同日上午 9時31分許，以相同
    方式與被告己○○通電話1次，斯時被告丁○○、己○○2人
    均在苗栗縣後龍鎮某處等情，有被告己○○及丁○○二人上
    開行動電話通聯紀錄各乙份可參（見93年度偵字第 17590號
    卷二第291至292頁所附0000000000號行動電話通聯調閱單、
    93年度偵字第17590號卷一第113頁所附0000000000號行動電
    話通聯調閱單），而依被告丁○○及己○○自93年10月29日
    上午 8時21分許起至10時29分許止通聯紀錄，均係由被告丁○○以其所有之上開行動電話門號撥打被告己○○所有之上
    開行動電話門號，而與被告己○○通話，而依己○○通話時
    之基地台位置判斷，被告己○○係於同日上午 8時21分許與
    接聽被告丁○○之電話後，逐漸南下，而於同日上午 9時30
    分許抵達苗栗縣後龍鎮，而被告丁○○大部分之通話位置則
    均在苗栗縣後龍鎮境內，應堪認定。而被告丁○○之一再以
    電話予被告己○○聯繫，依己○○於警詢及偵查時供承93年
    10月29日早上有接獲丁○○以手機所打來之電話，要伊去苗
    栗扮警察把丙○○銬起來，騙他說要把她遣送回越南，教訓
    他一下云云，而查被告丁○○委由被告庚○○帶被害人丙○○前往台中應徵工作，而因被害人丙○○對工作之挑剔致被
    告庚○○心生不滿而欲教訓被害人丙○○，衡情被告庚○○
    於前往被告丁○○住處歸還車輛時，當必將被害人丙○○對
    工作挑剔而欲加以教訓之情告知被告丁○○，而被告丁○○
    若非亦同意教訓被害人丙○○，何以即以電話一再聯絡被告
    己○○，是被告己○○上揭所述被告丁○○以電話聯絡，要
    渠前往苗栗該址教訓丙○○等情，應屬事實。至被告己○○
    於原審法院審理時改稱：伊於93年10月29日上午 8時許從桃
    園縣中壢市元泉染整公司出發時，是伊打電話給丁○○詢問
    應如何前往庚○○之租屋處云云，核與上揭二人行動電話通
    聯紀錄所載不符，暨被告己○○於原審法院審理時改稱不清
    楚、沒印象、不記得被告丁○○是否有打電話給伊云云，則
    係事後迴護被告丁○○之詞，均不足採信。
(四)至被告丁○○雖一再辯稱93年10月29日上午8、9時許，伊正
    在祖母住院之苗栗縣苗栗市協和醫院探病，並沒有在現場云
    云，而經本院向協和醫院護理之家函詢結果，被告丁○○之
    祖母戊○○○女士確有於93年10月26日入住該院護理之家，
    此有該院95年10月11日協和字第 95107號函在卷可參，然查
    被告丁○○所使用之行動電話號碼0000000000號自93年10月
    29日上午6時36分許起至同日下午3時12分許止，先後與被告
    己○○使用之0000000000號行動電話及被告庚○○使用之00
    00000000號行動電話，暨被害人丙○○使用之0000000000號
    行動電話為電話聯繫，依各該電話通聯紀錄顯示，其位置分
    別在桃園縣八德市、中壢市境內、苗栗縣竹南鎮境內、「苗
    栗縣後龍鎮○○里○鄰○○路111之6號4樓」、「苗栗縣後龍
    鎮○○路216號10樓頂」、「苗栗縣後龍鎮西社131之1號3樓
    頂」及「苗栗縣後龍鎮○○里○○鄰○○路1027號」等處，並
    非該協和醫院所在之苗栗縣苗栗市境內，有被告丁○○之門
    號0000000000號、被告庚○○之門號0000000000號及被害人
    丙○○之 0000000000號之行動電話通聯紀錄各1份附卷可稽
    （見93年度偵字第 17590號卷一第113至115、123至124頁、
    卷二第281至282頁）。而經警方在被告庚○○之上揭苗栗租
    屋處前，以工程模式手機測試各電信業者之通訊基地台發射
    範圍，結果為中華電信公司之行動電話基地台係架設在「苗
    栗縣後龍鎮○○里○○鄰○○路1027號」，臺灣大哥大電信公
    司之行動基地台係架設在「苗栗縣後龍鎮○○路 216號10樓
    頂」，此並有行動電話基地台測試報告 1份附卷可參（見93
    年度偵字第 17590號卷一76至79號），是上開電話於上揭時
    間接聽電話之位置均在被告庚○○之上址租屋處附近，被告
    丁○○所辯於93年10月29日上午八、九時許係前往苗栗縣苗
    栗市協和醫院探視祖母云云，是否屬實，已有可疑。況查被
    告丁○○並非始終使用其行動電話，而電話之聯繫亦不受地
    點之限制，其間被告丁○○縱有前往探視住院之祖母，亦不
    能因之即認其無事先同意教訓被害人丙○○，並以電話聯繫
    被告己○○，指示被告己○○等人前往被告庚○○上開租屋
    處教訓被害人丙○○之情。
(五)被告庚○○、己○○及乙○○於上開越南小吃店達成教訓被
    害人丙○○之合意，嗣被告己○○並於93年10月29日上午接
    獲被告丁○○電話後，隨即夥同被告乙○○前往被告庚○○
    上址租屋處，於同日上午 9時30分許抵達後並即進入屋內，
    被告乙○○即以其所有之手銬將被害人丙○○雙手銬住迄同
    日下午2、3時許，再由被告己○○以其所有之膠帶綑綁其雙
    腳及蒙住雙眼後繼續私行拘禁之，嗣於93年10月30日凌晨某
    時許，丙○○趁被告庚○○熟睡中，而自行解開綑綁手腳及
    矇住雙眼、嘴巴之膠帶後，隨手以毛巾包覆身體，迅即逃離
    上址至他處躲藏，迄同日清晨5、6時許，始為附近鄰居發現
    ，代為報警處理等情，此據被害人即證人丙○○於警詢及偵
    查中證述在卷，被告己○○亦供承：伊進屋後先將庚○○雙
    手用膠帶綑綁起來，是要演戲給丙○○看，後來並用膠帶把
    丙○○綁起來云云。另證人甲○○於偵查中及原審法院審理
    時證稱：伊於93年10月29日從上午 9點多開始打電話找丙○○，一直打到12點，丙○○之手機都沒開機，至下午 1時許
    ，伊撥打丙○○之手機，有接通，丙○○接起電話後第 1句
    話就說她被騙了，要伊馬上報警等語後，即掛斷電話，之後
    電話即無法接通云云，核與被害人丙○○就此部分之證述相
    符，且有渠等二人之行動電話通聯紀錄各乙份附卷可參（見
    93年度偵字第17590號卷一第124頁所附0000000000號行動電
    話通聯調閱單及同卷第 128頁所附甲○○之0000000000號行
    動電話通聯調閱單），並有被害人丙○○逃離上開租屋處時
    一併帶出之手銬一具及被害人腕部傷痕照片各乙幀在卷可參
    （見93年偵字第 17590號卷第62頁），是被害人丙○○確有
    於上揭時地遭人以手銬銬住及以膠帶綑綁其身體之事實，應
    堪認定。被害人丙○○於警詢時並指述當時除庚○○外，另
    有二名男子進入屋內，其中一個高高壯壯的，另一個比較矮
    比較瘦，然後其中一個便用手銬把伊雙手銬住。過一陣子後
    ，則用黃色的膠帶把伊綑綁起來云云，並於警詢時分別指認
    被告己○○及被告乙○○即係當天綑綁渠之人（見93年偵字
    第18945號卷第27頁、94年偵字第5137號卷第8頁），而被告
    己○○於警詢及偵查中供承：除伊外，尚有另一人與其一同
    進去綑綁丙○○，該人並以手銬銬住丙○○之雙手云云，另
    被告庚○○於警詢時供稱：29日早上9點多「阿海」跟「彭
    仔」假裝是警察進屋後即將伊及丙○○綑綁云云，至被告乙○○雖供承有於當天上午至被告庚○○上開住處外之事實，
    惟矢口否認有與被告己○○一同進入屋內綑綁知情之庚○○
    及以手銬銬住丙○○之事實，並辯稱：當天是庚○○找我們
    去他家裡吃海鮮，因為己○○還沒到，伊很累就在車上睡覺
    了，並沒有進入屋內云云，然查被告乙○○於原審法院審理
    時供稱：伊有去庚○○家門前看過，在門口沒看到人，就沒
    進去了。與己○○碰面之後，伊就在車內睡覺云云（見原審
    卷 (二) 第31、32頁），先後所述已有不一，被告庚○○並
    供承當天凌晨四點多回住屋處即睡覺云云，且查被告庚○○
    、己○○及乙○○三人既甫於93年10月28日晚上在上開越南
    小吃店飲酒，是否可能復邀約於翌日上午在被告庚○○租屋
    處飲宴，實非無疑，另查被告乙○○於93年10月28日晚上與
    被告庚○○及己○○在上開越南小吃店共同達成教訓被害人
    丙○○之合意，翌日上午被告乙○○復駕車前往被告庚○○
    上開苗栗租屋處，若如被告乙○○所辯係受邀前往被告庚○○家裡吃海鮮，其又豈有如其所述既已至被告庚○○住處樓
    下卻未下車進入屋內而留置於車上睡覺達二小時之理，是被
    告乙○○上揭所辯，殊非事實，實非可採，茲訊據被告己○○供承當天伊只用膠帶綑綁丙○○，沒有用手銬銬住丙○○
    雙手，該膠帶係伊帶去現場的云云，被害人丙○○於警詢時
    亦指述稱係另一名男子（經指認後係乙○○）用手銬將其雙
    手扣住於身後云云，而被害人丙○○與被告己○○、乙○○
    二人素不相識，斷無恣意設詞誣陷被告己○○、乙○○二人
    之理，而被害人丙○○於警詢中指認犯罪嫌疑人時，並非單
    憑被告己○○、乙○○等人之照片指認之，而係由警方各提
    供三張不同男性之照片供其指認，被害人丙○○並指稱：當
    時對方假扮警察，伊不相信，且伊與對方都有在交談，所以
    伊有特別注意看對方的長相，不會認錯云云；且以被害人丙○○於93年10月29日上午10時許遭被告己○○綑綁後迄下午
    1時3分許與甲○○通電話後，眼睛遭人以膠帶矇起前之期間
    內，有與被告己○○、乙○○ 2人面對面談話，則被害人丙○○對於究係何長相之人以手銬銬住其雙手及以膠帶綑綁其
    雙腳、眼睛者，自有充裕時間記憶及確認，是被害人丙○○
    指稱被告己○○、乙○○係以手銬銬住其雙手及綑綁其之人
    ，應屬事實，而堪採信。被告丁○○、庚○○、己○○、乙○○等人顯有事先共同謀議要對被害人丙○○實施妨害自由
    犯行之犯意聯絡，並由被告庚○○、己○○及乙○○三人負
    責下手實施剝奪被害人丙○○之行動自由，並因被害人丙○○暫住被告庚○○租屋處，為免被害人丙○○對被告庚○○
    起疑，而由被告己○○先以膠帶綑綁被告庚○○手腳，並帶
    至被害人丙○○房間，以取信丙○○，惟被告己○○及乙○○二人離去時，即將被告庚○○解開，並要其看管被害人丙○○，而若被告庚○○與本案無涉，何其未即解開被害人丙○○，另查證人甲○○委由被告丁○○代被害人丙○○介紹
    工作，而將被害人丙○○自高雄帶至桃園縣蘆洲鄉國道一號
    高速公路南崁交流道下交與被告丁○○，茲被害人丙○○於
    遭被告己○○及乙○○佯稱係警察，並出言恐嚇，且要被害
    人丙○○打電話給其老公拿錢來，被害人丙○○雖認被告己○○及乙○○二人並非警察，未因此心生畏懼，並拒絕交付
    金錢及表示沒有老公，惟在被告己○○及乙○○一再要其打
    電話給其老公之情況下，被害人丙○○因而打電話向被告丁○○求救，而何以被告丁○○於接獲被害人丙○○之電話時
    竟佯稱人在臺北後即掛斷電話，事後亦未再加關心，或向被
    告庚○○查詢，是被告庚○○、丁○○、己○○及乙○○四
    人就對被害人丙○○實施妨害自由犯行，顯有犯意聯絡及行
    為分擔，實堪認定。至被告己○○於原審法院及本院審理時
    改稱：當天只有伊一人前往庚○○租屋處綑綁丙○○，是臨
    時起意要教訓丙○○云云，暨被告庚○○於原審法院及本院
    審理時改稱：伊未提議教訓丙○○，93年10月29日當天上午
    4 點多回到苗栗租屋處後，就去睡覺，直到遭被告己○○綑
    綁後驚醒，伊未參與本案犯行云云，既核與事實不符，要屬
    事後卸責或迴護之詞，要無足採，事證明確，被告庚○○、
    丁○○、乙○○及己○○四人共同參與本案妨害被害人丙○○自由之犯行，應堪認定。
二、查被告己○○於離開被告庚○○上開租屋處前取走之戒指三
    只、白色粉餅盒一個及口紅一支等物，係被害人丙○○所有
    ，此據被害人丙○○供述在卷，並有被害人丙○○出具之贓
    物領據乙份在卷可稽，至被告己○○雖一再辯稱該等東西係
    放在一個藍色的手提包內，而放在一樓停車場的牆角雜物堆
    ，伊問庚○○那東西是否有人的，庚○○說沒人要，伊才拿
    走的云云，惟查系爭戒指、粉餅盒及口紅等物並非被告庚○○所有，而當時該處所既尚住有被害人丙○○一人，此等並
    大都為女人所用之物，被告庚○○就非屬其所有之物，又豈
    能遽認係他人不要之物，而查戒指是具有一定價值之飾物，
    至系爭粉餅盒及口紅並尚屬堪用之物，他人自無任意丟棄之
    理，此參酌被告己○○並將取走之戒指、粉餅盒及口紅等物
    贈予其女友，足證該等物品顯非被害人丙○○丟棄不要之物
    ，被告庚○○於原審法院審理時證稱：己○○於93年10月29
    日當天看到該等物品後，有問伊可否拿取，伊說如果有用就
    拿回去，後來己○○翻找一些物品後就拿一些化妝品、戒指
    等物離開云云，要屬迴護被告己○○之詞，不足採信。而查
    系爭被告庚○○所承租之上開處所係一四層樓之建物，被害
    人丙○○是遭拘禁於四樓之房間，此據被告己○○及庚○○
    供述在卷，並有被害人丙○○現場指認遭拘禁之四樓房間照
    片在卷可參（見偵字第第17590號卷 (一)第64頁），而訊據
    被告己○○於偵查中及原審法院審理時供承是在丙○○被綁
    房間之隔壁房間內之之電視機上拿走口紅、粉餅盒及戒指等
    物云云（見偵字第18945號卷第49頁、原審卷 (二)第27頁）
    ，茲依被告庚○○供稱系爭四樓建物有三個房間，電視機是
    放在三樓之房間云云，而被害人丙○○於偵查時亦證稱三樓
    有一台電視機及 VCD，其他樓層都沒有東西云云（見偵字第
    17590號卷 (二)第 183頁），是被告己○○應係在上開被告
    庚○○租屋處之三樓房間內取走被害人丙○○所有之戒指三
    只、粉餅盒一個及口紅一支等物，然查被告己○○與被告庚○○等人僅係因被害人丙○○對工作上之挑剔，因而經由被
    告庚○○之提議，意欲教訓被害人丙○○而已，已如前述，
    被告己○○與被告庚○○等人並未曾謀議欲強劫被害人丙○○所有財物之情（此並詳如後述），是被告己○○並非原即
    基於欲利用被害人丙○○遭剝奪行動自由之際而劫取其財物
    之意圖，被告己○○乃係於欲離開現場之際，適見該三樓房
    間內之電視機上置放有被害人丙○○所有之上開戒指等物，
    另萌生歹念，意圖為自己不法之所有而逕予取走（該三樓房
    間是被告庚○○所使用之房間，當時被告庚○○亦在屋內，
    而該等物品既非被告庚○○所有，被告己○○當知應係被害
    人丙○○所有之物），是本件被告己○○並非基於意圖為自
    己不法之所有，使用剝奪被害人丙○○行動自由之強暴手段
    ，至使被害人丙○○不能抗拒，而劫取被害人丙○○所有上
    開財物，而係被告己○○於剝奪被害人丙○○行動自由後，
    於離去之際，適見被害人丙○○所有上開財物放置於隔壁房
    間內之電視機上，一時萌生歹念，而意圖為自己不法所有之
    意圖，逕行取走該等財物，況查被害人丙○○既遭綑綁手腳
    ，並被矇住眼睛，被告己○○於隔壁房間內拿取其所有之財
    物，被害人丙○○亦無得抗拒而不能抗拒之可言，本件被告
    己○○顯係趁被害人丙○○不知之際而竊取其所有之財物，
    核屬竊盜無誤，被告己○○所辯拿走上開財物並無意圖為自
    己不法所有之犯意云云，要係卸責之詞，殊無足採，事證明
    確，被告己○○此部分竊盜犯行，亦堪認定。至公訴意旨雖
    認被告己○○尚取走被害人丙○○所有之現金2,900元、手
    機2支、手錶1支、金項鍊1條等物，惟此無非係依據被害人
    丙○○片面之指述，而查被告己○○於警詢及偵審時均供稱
    僅取走上開口紅、戒指及粉餅盒等物，其並將所竊取之物贈
    予其女友武氏玉，嗣並經警自武氏玉處查獲該等戒指、粉餅
    盒及口紅等物，而被害人丙○○指述尚被拿走之上開現金等
    物，惟並未經警自被告己○○或其女友武氏玉查獲該等物品
    ，尚難僅憑被害人丙○○片面指述即認被告己○○並有竊取
    上開現金等物之犯行，附此敘明。
三、查被害人丙○○為逃跑外勞，北上找被告丁○○之目的係為
    委託被告丁○○找工作，衡情其非富有或顯有相當財力或財
    物之人，被告四人是否自始即有欲對被害人丙○○惟強盜取
    財之不法意圖，已有可疑，且查本件係因被告庚○○不滿被
    害人丙○○對工作上之挑剔，而使其心生不滿，致與被告丁○○、己○○及乙○○等人共同謀議教訓被害人丙○○，被
    告四人始終未據供述並有謀議利用教訓被害人丙○○之際並
    強劫其財物，是本件被告四人決意對被害人丙○○為妨害自
    由犯行之際，僅係基於剝奪被害人丙○○行動自由之方式以
    教訓被害人丙○○，並由被告己○○、乙○○二人假扮警察
    及綑綁被害人丙○○，以遂渠等前開共謀教訓被害人丙○○
    之目的。嗣被告己○○因於離去之際，適見另一房間內之電
    視機上置放有被害人丙○○所有之上開財物，一時心生歹念
    ，萌生意圖為自己不法之所有，而趁機竊取上開口紅、戒指
    、粉餅盒等物，而若被告丁○○、庚○○、乙○○三人對此
    竊盜犯行亦有共同犯意聯絡，何以僅由被告己○○一人取走
    所有竊得之物，並轉贈予其女友武氏玉，是此部分竊盜犯行
    應非在被告丁○○、庚○○及乙○○等人原先參與謀議之妨
    害自由犯意聯絡及行為分擔範圍內，附此敘明。
四、核被告丁○○、庚○○及乙○○三人所為，均係犯刑法第30
    2條第1項之剝奪他人行動自由罪；而被告己○○所為，係犯
    刑法第302條第1項之剝奪他人行動自由罪及第320條第1項之
    普通竊盜罪。至公訴意旨雖以被告丁○○、庚○○、乙○○
    及己○○等人係共同基於意圖為自己不法所有之犯意聯絡，
    利用剝奪被害人丙○○行動自由之際，而搶取被害人丙○○
    所有上開戒指等物，因認被告四人係犯刑法第 330條之加重
    強盜罪嫌，惟查本件係因被告庚○○不滿被害人丙○○對工
    作之挑剔，而心生不滿，致與被告丁○○、乙○○及己○○
    等人共同謀議教訓被害人丙○○，嗣由被告己○○及乙○○
    假扮警察，而以剝奪被害人丙○○行動自由之方式，以教訓
    被害人丙○○，嗣被告己○○於離去之際，因適見另一房間
    內之電視機上置放有被害人丙○○所有之上開財物，一時另
    行起意，萌生意圖為自己不法之所有，而趁機竊取被害人丙○○所有之上開財物，均已如前述，而查刑法第 302條之剝
    奪人之行動自由罪，係妨害他人自由之概括規定，故行為人
    具有一定目的，以非法方法剝奪人之行動自由者，始應依該
    法律有處罰較重之規定論斷，本件被告丁○○、庚○○、乙○○及己○○四人原僅係基於教訓被害人丙○○而剝奪其行
    動自由，並非基於強劫被害人丙○○之不法所有意圖，嗣亦
    僅被告己○○一人自行起意，而竊取被害人丙○○所有之上
    開財物，被告丁○○、庚○○、乙○○及己○○四人所為，
    核與刑法第330條第1項之加重強盜罪之成立要件尚有未合，
    公訴人所認，容有未洽，惟本件被告丁○○、庚○○、乙○○及己○○四人剝奪被害人丙○○行動自由及被告己○○乘
    機竊取被害人丙○○所有上開戒指等物之犯罪事實，均已據
    公訴意旨所論及，並認此為涉犯之加重強盜罪之部分犯行，
    是被告四人涉犯之上開犯罪事實，與公訴人起訴之基本社會
    事實相同，而檢察官起訴法條既有未洽，應予變更。至刑法
    第302條之剝奪人之行動自由罪，係妨害他人自由之概括規
    定，故行為人具有一定目的，以非法方法剝奪人之行動自由
    者，除法律別有處罰較重之規定應適用各該規定處斷外，如
    以使人行無義務之事或妨害人行使權利為目的，而其強暴脅
    迫已達於剝奪人之行動自由之程度即祇成立本罪，亦不應再
    依同法第304條論處（參照最高法院 29年上字第2359號判例
    ），本件被告丁○○等四人於93年10月29日在被告庚○○上
    開租屋處內，剝奪被害人丙○○行動自由，並予私行拘禁後
    迄行為終了時止，所為之強制未遂行為（即強令被害人丙○○打電話給老公籌錢），均係在渠等剝奪被害人丙○○行動
    自由犯行繼續中所為之強制行為，自屬包含於剝奪被害人丙○○行動自由犯行之同一意念中，縱渠等所為，合於刑法第
    304條第1項之以強暴使人行無義務之事等情形，仍應視為剝
    奪行動自由之部分行為，又被告己○○、乙○○於93年10月
    29日下午 3時許離開被告庚○○之上址租屋處前，未將丙○○行動自由受剝奪之情形除去（丙○○業遭剝奪行動自由達
    約 5小時），反以膠帶綑綁丙○○手腳及矇住雙眼，不讓丙○○離開，被告庚○○則在旁看管，自93年10月29日下午 3
    時許起私行拘禁丙○○迄其於93年10月30日凌晨某時許自行
    逃離為止，期間長約12小時之久，顯見被告四人所為剝奪被
    害人丙○○行動自由之低度行為，業為其後之私刑拘禁行為
    吸收，應僅論以私行拘禁罪。被告丁○○、庚○○、乙○○
    及己○○四人間就上開妨害自由犯行部分，有犯意聯絡及行
    為分擔，均為共同正犯。又刑法第302條第1項所定罰金刑部
    分，依罰金罰鍰提高標準條例第1條第1項前段規定，原規定
    就其原定數額提高十倍，茲依刑法施行法第1條之1規定中華
    民國94年1月7日刑法修正施行後，刑法分則編所定罰金之貨
    幣單位為新臺幣，而94年1月7日刑法修正時，刑法分則編未
    修正之條文定有罰金者，自94年1月7日刑法修正施行後，就
    其所定數額提高為三十倍。本次94年1月7日刑法修正時，刑
    法第302條第1項並未為修正，而依上揭規定，就罰金刑部分
    之貨幣單位改為新台幣，因而就其所定罰金數額提高為三十
    倍，惟實際上刑法第302條第1項剝奪他人行動自由罪之構成
    要件及法定刑並未變更，自無有利或不利而為新舊法比較適
    用之問題，附此敘明。被告己○○所犯上開剝奪他人行動自
    由罪及竊盜罪，犯意各別行為互殊，應予分論併罰。原審就
    被告己○○予以論罪科刑，固非無見，惟查被告己○○係於
    離去之際，一時另行起意，萌生意圖為自己不法之所有，而
    趁機竊取被害人丙○○所有之上開財物，就此部分，應係成
    立竊盜罪，原審認被告己○○係利用剝奪被害人丙○○行動
    自由之際，萌生意圖為自己不法所有之意圖，而於被害人丙○○不能抗拒之際，逕行取走其所有之上開財物，因認被告
    己○○所為係犯刑法加重強盜罪，其論斷尚有未洽，是被告
    己○○上訴意旨猶否認其取走上開被害人丙○○所有財物時
    有意圖為自己不法之所有之犯意，固無理由，惟原判決關於
    被告己○○部分既有可議，自應由本院予以撤銷改判，爰審
    酌被告己○○之素行、犯罪之動機、目的、手段，因被告庚○○向其抱怨被害人丙○○對工作之挑剔，心生不滿，而應
    允共同以剝奪被害人丙○○行動自由之方式以教訓被害人丙○○，嗣復另行起意竊取被害人丙○○所有之財物，因而對
    被害人丙○○所致生之危害，惟於偵查中曾對被害人丙○○
    提出損害賠償及道歉，並據被害人丙○○出具切結書表示欲
    原諒被害己○○（見93年度偵字第 18945號卷第65至66頁切
    結書所載內容）及犯罪後坦承妨害被害人丙○○自由之犯行
    等一切情狀，爰分別量處如主文所示之刑。而查被告行為後
    ，刑法第51條亦業於94年1月7日修正公布，並於95年7月1日
    施行，修正前刑法第51條規定：「數罪併罰，分別宣告其罪
    之刑，依左列各款定其應執行者：」其中第 5款規定：「宣
    告多數有期徒刑者，於各刑中之最長期以上，各刑合併之刑
    期以下，定其刑期。但不得逾二十年。」修正後刑法第51條
    第 5款規定：「宣告多數有期徒刑者，於各刑中之最長期以
    上，各刑合併之刑期以下，定其刑期。但不得逾三十年。」
    比較結果，修正前刑法第51條第 5款規定較有利於被告，依
    刑法第2條第1項前段規定，自應適用修正前刑法第51條第 5
    款之規定定其應執行之刑。至扣案如附表一編號 1所示扣案
    手銬1付，為被告乙○○所有供犯本案妨害自由罪所用之物
    ，此據被告己○○及庚○○分別於警詢及偵查中供述在卷，
    並據證人丙○○證述在卷，另附表一編號2至4號所示之物，
    分別為被告乙○○、庚○○及丁○○所有供渠等聯絡本案妨
    害自由犯罪所用之物，有各該行動電話之通聯紀錄各乙份附
    卷，並經渠等於原審法院審理時供稱該門號為渠等使用之物
    等語，均依刑法第38條第1項第2款規定，宣告沒收之。至原
    審就被告丁○○、庚○○及乙○○部分，以被告丁○○、庚○○及乙○○三人上述犯行，事證明確，援引刑法第28條、
    第302條第1項、第38條第1項第2款及罰金罰鍰提高標準條例
    第 1條前段之規定，並審酌被告丁○○、庚○○、乙○○三
    人之素行，與被害人丙○○間並無仇恨糾葛，竟因其等認為
    被害人丙○○對工作之挑剔，即恣意糾眾以強暴之方式，剝
    奪丙○○之行動自由，繼而私行拘禁之，對被害人丙○○因
    而所致生之危害及犯罪後猶否認犯行等一切情狀，各量處有
    期徒刑8月，復以扣案如附表一編號1所示扣案手銬 1付，為
    被告乙○○所有供犯本案妨害自由罪所用之物，此據被告己○○及庚○○分別於警詢及偵查中供述在卷，並據證人丙○○證述在卷，另附表一編號2至4號所示之物，則分別為被告
    乙○○、庚○○及丁○○所有供渠等聯絡本案妨害自由犯行
    所用之物，有各該行動電話之通聯紀錄各乙份附卷，並經渠
    等於原審法院審理時供稱該門號為渠等使用之物等語，均依
    刑法第38條第1項第2款規定予以宣告沒收之，另以扣案如附
    表二編號 1所示水果刀一支，係警方在被告庚○○之上址租
    屋處所查扣，為被告庚○○所有供己私人使用之物，業據被
    告庚○○供陳在卷，惟被害人丙○○未指述被告四人有以上
    開水果刀對其為妨害自由行為，亦無證據證明該水果刀係被
    告庚○○所有且供本件妨害自由罪所用之物；同表編號2至8
    號所示之物，分別為被告丁○○、庚○○、己○○所有之物
    ，亦無證據證明被告四人有使用編號2至8號所示物品犯本件
    之罪；同表編號 9至10所示之物，分別為被告乙○○及己○○向電信業者租用之行動電話門號 SIM卡，非渠等所有之物
    ；同表編號11所示之行動電話預付卡為被告丁○○所有之物
    ，惟該預付卡業遭其丟棄滅失，此據被告丁○○供陳在卷，
    為免日後執行困難；同表編號12至13所示之物，均為被告己○○之女友武氏玉所有之物，非屬被告四人所有，又非違禁
    物；同表編號14所示之物，為被害人丙○○遭被告己○○竊
    取之物；暨被告己○○所有用以綑綁丙○○之黃色膠帶，業
    已用罄滅失，此據被告己○○於原審法院審理時供述在卷，
    為免執行困難，均併予判決理由敘明不予宣告沒收之理由，
    經核認事用法，並無不合，被告丁○○、庚○○及乙○○三
    人上訴意旨猶均否認涉犯本件妨害自由犯行，核無理由，均
    應予駁回。
據上論斷，應依刑事訴訟法第368條、第369條第1項前段、第364
條、第 299條第1項前段、第300條，刑法第2條第1項前段、第28
條、第302條第1項、第320條第1項、第38條第1項第2款、修正前
刑法第51條第5款，罰金罰鍰提高標準條例第1條，判決如主文。
本案經檢察官吳慧蘭到庭執行職務。
中    華    民    國    95    年    12    月    22    日
                  刑事第五庭    審判長法  官  吳  敦
                                      法  官  朱光仁
                                      法  官  張傳栗
以上正本證明與原本無異。
除被告己○○就竊盜部分不得上訴，其餘如不服本判決，應於收
受送達後十日內向本院提出上訴書狀，其未敘述上訴之理由者並
得於提起上訴後十日內向本院補提理由書（均須按他造當事人之
人數附繕本）。
                                      書記官  何子傑
中    華    民    國    95    年    12    月    25    日
附錄：本案論罪科刑法條全文
中華民國刑法第302條
私行拘禁或以其他非法方法，剝奪人之行動自由者，處 5 年以下
有期徒刑、拘役或 3 百元以下罰金。
因而致人於死者，處無期徒刑或 7 年以上有期徒刑，致重傷者，
處 3 年以上十年以下有期徒刑。
第 1 項之未遂犯罰之。
中華民國刑法第320條
意圖為自己或第 3 人不法之所有，而竊取他人之動產者，為竊盜
罪，處五年以下有期徒刑、拘役或五百元以下罰金。
意圖為自己或第 3 人不法之利益，而竊佔他人之不動產者，依前
項之規定處斷。
前二項之未遂犯罰之。
附表一（應沒收之物）
┌──┬───────────────────────┬────┬───┐
│編號│扣案物名稱及數量                              │所有人  │備註  │
├──┼───────────────────────┼────┼───┤
│1   │手銬1 付（已扣案）                            │乙○○  │      │
├──┼───────────────────────┼────┼───┤
│2   │NOKIA行動電話1支（序號：000000000000000）     │乙○○  │      │
│    │（未扣案）                                    │        │      │
├──┼───────────────────────┼────┼───┤
│3   │SAMSUNG 廠牌行動電話1 支（序號：00000000000000│庚○○  │      │
│    │1） 及其內插用之0000000000號行動電話預付卡1 張│        │      │
│    │（已扣案）                                    │        │      │
├──┼───────────────────────┼────┼───┤
│4   │NOKIA廠牌行動電話1支（序號：000000000000000） │丁○○  │      │
│    │（已扣案）                                    │        │      │
└──┴───────────────────────┴────┴───┘
附表二（不沒收之物）
┌──┬───────────────────────┬────┬───┐
│編號│扣案物名稱及數量                              │所有人  │備註  │
├──┼───────────────────────┼────┼───┤
│1   │水果刀1 把                                    │庚○○  │未供犯│
│    │                                              │        │罪使用│
├──┼───────────────────────┼────┼───┤
│2   │MOTOROLA廠牌行動電話（序號：000000000000000） │丁○○  │未供犯│
│    │0000000000號SIM卡1張                          │        │罪使用│
├──┼───────────────────────┼────┼───┤
│3   │NOKIA 行動電話（序號：000000000000000）       │丁○○  │同上  │
│    │0000000000號SIM卡1張                          │        │      │
├──┼───────────────────────┼────┼───┤
│4   │門號0000000000號行動電話SIM卡1張              │丁○○  │同上  │
│    │                                              │        │      │
├──┼───────────────────────┼────┼───┤
│5   │NOKIA 行動電話（序號：000000000000005）       │庚○○  │同上  │
│    │0000000000號SIM卡1張                          │        │      │
├──┼───────────────────────┼────┼───┤
│6   │BENQ行動電話（序號：000000000000000）         │己○○  │同上  │
│    │0000000000號SIM卡1張                          │        │      │
├──┼───────────────────────┼────┼───┤
│7   │TELOSN行動電話（序號：000000000000000）       │己○○  │同上  │
│    │0000000000號SIM卡1張                          │        │      │
├──┼───────────────────────┼────┼───┤
│8   │NOKIA 行動電話（序號：000000000000000）       │己○○  │同上  │
│    │0000000000號SIM卡1張                          │        │      │
├──┼───────────────────────┼────┼───┤
│9   │門號0000000000號行動電話SIM卡1張              │乙○○  │向電信│
│    │                                              │        │業者租│
│    │                                              │        │用之SI│
│    │                                              │        │M 卡  │
├──┼───────────────────────┼────┼───┤
│10  │門號0000000000號行動電話SIM卡1張              │己○○  │同上  │
├──┼───────────────────────┼────┼───┤
│11  │門號0000000000號行動電話易付卡                │丁○○  │已滅失│
├──┼───────────────────────┼────┼───┤
│12  │BENQ 行動電話（序號：000000000000000）        │武氏玉  │非被告│
│    │0000000000號SIM卡1張                          │        │所有之│
│    │                                              │        │物    │
├──┼───────────────────────┼────┼───┤
│13  │臺灣大哥大門號卡（分別為0000000000號、00000000│武氏玉  │非被告│
│    │34號、0000000000號）3 張                      │        │所有供│
│    │                                              │        │犯罪使│
│    │                                              │        │用之物│
├──┼───────────────────────┼────┼───┤
│14  │戒指3 只、粉餅盒1 個、口紅1 支                │丙○○  │被害人│
│    │                                              │        │之物  │
└──┴───────────────────────┴────┴───┘


司法院資訊處製作；財團法人民間司法改革基金會備份。
